臺灣高等法院台南分院刑事判決　　　　　　　九十二年度上訴字第一三八八號　Ａ
　　　上　訴　人　台灣台南地方法院檢察署檢察官
　　　上　訴　人
　　　即　被　告　陳　美　華
右上訴人因被告偽造文書等案件，不服臺灣台南地方法院九十二年度訴字第七九０號
中華民國九十二年十月二十三日第一審判決（起訴案號：臺灣台南地方法院檢察署九
十一年度偵九五一九字第號），提起上訴，本院判決如左：
      主      文
原判決撤銷。
陳美華連續行使偽造私文書，足以生損害於他人，處有期徒刑柒月。
      事      實
一、陳美華分別於民國八十八年十一月一日與八十九年四月十日，自任會首在臺南縣
    善化鎮○○里○○路四十三之二號，召集如附表一編號(一)第一會、(二)第二會所示
    內標制民間互助會二組（會期、每月會款、標會日期、會員人數詳如附表所示）
    ，並定期在其上開住處，由會員填寫標單參與競標，標金最高者得標。陳美華召
    募上揭互助會後，因遭互助會會員林月香、鄭李吉芳倒會新臺幣（下同）一百四
    十多萬元，又遭他人倒債，致資力惡化，而陷於支付能力不足之窘境，竟基於意
    圖為自己不法所有及行使偽造私文書之概括犯意，連續於附表二、三所示時間，
    多次利用遭冒標會員未到場競標之機會，偽造如附表二、三所示被冒標之洪惠芳
    、王國龍、王淑珠等人之署押及投標金額於標單（未扣案且已滅失）上，而偽造
    私文書，並持以冒名競標得標，再向各活會會員收取會款，足生損害於被冒標之
    洪惠芳、王國龍、王淑珠等人，並使洪惠芳等活會會員陷於錯誤，而先後多次按
    月繳納活會會款累計八十一萬三千一百元（冒標時間、冒標標金、被冒標人、詐
    得金額，均詳如附表二、三所示）予陳美華，直至互助會員間對照依渠等陳美華
    所告知得標事宜各自紀錄之會單後，因有不相符之處，始要求附表一編號(一)之互
    助會於九十一年一月一日止會、附表一編號(二)之互助會於九十年十二月十日止會
    。
二、案經胡美春告訴及臺南縣警察局善化分局報告臺灣臺南地方法院檢察署檢察官偵
    查起訴。
      理      由
一、訊據被告陳美華坦承因遭互助會會員林月香、鄭李吉芳倒會及他人倒債，致資力
    惡化，而於前揭時、地，冒用「洪惠芳、王淑珠」之名義，填寫標單參與競標，
    並詐得會款之事實，惟矢口否認冒用「王國龍」之名義標會，並詐取會款之事實
    ，辯稱：「伊在以王國龍名義參加競標前，即向該會之實際參加人郭慧雪（按即
    王國龍之妻）借標，並在郭慧雪之同意下，以王國龍之名義標得會款，並無任何
    冒標之犯行」等情。經查：
  (一)被告陳美華前揭因遭倒會而冒標「洪惠芳、王淑珠」互助會之自白，經告訴人胡
    美春指訴歷歷，復據證人洪惠芳於偵查中及原審法院調查時及證人林月香於原審
    法院調查時證述明確（詳九十一年度偵字第九五一九號卷第十三頁正面；原審卷
    第六二頁、第六三頁、第九四頁），此外，並有被告出具與證人洪惠芳之會單影
    本二紙在卷（詳九十一年度發查卷第九頁、第十頁）可稽，另被告遭互助會會員
    鄭李吉芳倒會七十七多萬元之事實，亦有臺灣臺南地方法院檢察署檢察官九十一
    年度調偵字第八三號不起訴處分書一份存卷（詳原審卷第七四頁至第七六頁）可
    憑，堪認被告此部分之自白為真實。
  (二)關於被告冒標王國龍互助會一事，證人郭慧雪（即王國龍之妻）於九十二年十月
    九日原審法院審理時到庭證稱：「附表一編號(一)之互助會，伊以其夫王國龍之名
    義參加一會，被告雖曾打電話向伊借標，然係於得標之後，才向伊借標」等語（
    詳原審卷第一八二頁至一八四頁）。是被告於以王國龍名義得標後，嗣雖經該會
    實際參加人郭慧雪之同意借標，惟此仍無解被告先前之冒標詐欺行為。另被告又
    自承其出具與證人洪惠芳之會單影本二紙，其上所載之得標內容與事實較為相符
    （詳原審卷第六六頁），是依前揭發查卷第十頁所附會單內容顯示，足認被告係
    於八十九年八月一日（按即第十二會），冒用王國龍之名義，以二千三百元之標
    金得標無訛。
  (三)綜上所述，被告前揭所辯關於王國龍部分，顯係事後卸責之詞，不足採信，本件
    事證明確，被告犯行堪以認定。
二、按偽造之標單，其上既僅記載會員名稱及一定之金額，如徒憑該標單之內容，殊
    難獨立表示一定之用意，必須依習慣或特約，始足以表示該標單所示金額係標取
    會款之利息，所示名稱則係標取會款之會員，而為表示會員參與投標之證明，故
    該標單非刑法第二百十條之私文書，而係刑法第二百二十條第一項、第二百十條
    以文書論之私文書（最高法院七十四年臺上字第四一四九號判決意旨可資參照）
    。被告陳美華冒用會員名義在會單上填寫會員姓名及標金標會，並藉以向活會會
    員詐取會款，核其所為，係犯刑法第二百二十條第一項、第二百十六條、第二百
    十條之行使偽造準私文書罪及第三百三十九條第一項之詐欺取財罪。其偽造署押
    之行為，屬偽造私文書之階段行為，其偽造私文書進而行使，偽造之低度行為亦
    為行使之高度行為所吸收，均不另論罪。又被告先後多次行使偽造私文書及詐欺
    取財犯行，時間緊接，犯罪構成要件均相同，顯均係基於概括犯意反覆為之，為
    連續犯，分別依刑法第五十六條規定，各以一罪論，並依法加重其刑。又被告於
    同一個會期，同時向多個活會會員詐取會款，侵害多人之財產法益，為一行為觸
    犯數罪名，屬想像競合犯，依刑法第五十五條規定，應從一重之詐欺取財罪處斷
    。被告所犯前開連續行使偽造私文書及連續詐欺取財二罪間，有方法、結果之牽
    連關係，應依刑法第五十五條之規定，從一重之連續行使偽造私文書罪處斷。
三、原審因予論罪科刑，固非無見，惟查，被告冒標金額有八十一萬三千一百元，對
    冒標互助會員王國龍部分，一直未坦承，與告訴人亦未達成和解，上訴人即被告
    上訴意旨指摘原判決量刑過重，雖無理由，惟上訴人即檢察官上訴意旨，指摘原
    判決量刑過輕，為有理由，自應由本院將原判決撤銷改判，爰審酌被告之品性、
    犯罪之動機、目的、手段、所生危害、犯罪後坦承部分犯行，遭互助會會員倒會
    之金額達一百四十多萬元，致其資力惡化而犯本案，且遭倒會之金額遠高於其冒
    標詐取之金額八十一萬三千一百元（528,200＋2849,00），已清償部分積欠告訴
    人胡美春之會款，有告訴人胡美春九十一年二月二十一日簽立之收據及臺南區中
    小企業銀行國內匯款申請書各一紙附卷（詳原審卷第二００頁）可參，且其本身
    患有高血壓、高血脂、糖尿病，其夫蔡瑞雄則患有腦梗塞之生活狀況，此有財團
    法人天主教耕莘醫院及奇美醫學中心診斷證明書各一紙存卷（詳原審卷第二０一
    頁、第二０二頁）可查，惟冒標詐欺之金額非微，復未與被害人和解賠償被害人
    損失等一切情狀，量處如主文第二項所示之刑。被告偽造署押之標單，並未扣案
    ，且經被告丟棄而滅失，已據被告供明在卷，該標單既不存在，其上之署押自亦
    併同滅失，不另諭知沒收，附此敘明。告訴人胡美春雖聲請傳訊證人即互助會員
    謝永田、廖金花、黃玉村、張淑芬，然證人黃玉村、廖金花經本院傳喚未到庭，
    其餘證人在被告止會後，亦未提出告訴有被告全國前案紀錄表可稽，已無傳訊必
    要，併此說明。
四、公訴意旨另以：被告陳美華於附表一編號(一)之互助會，以偽造標單冒標之方式，
    自八十九年九月一日至九十年六月一日止，填載二千五百元至三千二百元不等利
    息之標單，假冒「胡博元、張銀玲、蘇阿守」之名義得標；於附表一編號(二)之互
    助會，自八十九年八月十日起至九十年八月十日止，陸續以偽造之標單，填載二
    千元至四千元不等之利息，假冒「胡雅惠、張銀玲、王文宗、李麗美」等人名義
    標得會款，足以生損害於前開仍為活會之被冒標者，且對前開被冒標者訛稱係其
    他會員得標，致使前開被冒標者及其他活會會員陷於錯誤而每人每會繼續繳納會
    款予陳美華，因認被告陳美華此部分尚涉犯刑法第二百二十條第一項、第二百十
    六條、第二百十條之行使偽造私文書罪嫌。
五、按犯罪事實應依證據認定之，無證據不得認定犯罪事實；又不能證明被告犯罪者
    ，應諭知無罪之判決，刑事訴訟法第一百五十四條第二項、第三百零一條第一項
    分別定有明文。又刑事訴訟法上所謂認定犯罪事實之證據，係指足以認定被告確
    有犯罪行為之積極證據而言，該項證據自須適合於被告犯罪事實之認定，始得採
    為斷罪資料；認定犯罪事實所憑之證據，無論係直接證據或間接證據，其為訴訟
    上之證明，須於通常一般之人均不致有所懷疑，而得確信其為真實之程度者，始
    得據為有罪之認定，倘其證明尚未達到此一程度，而有合理之懷疑存在，復無其
    他調查途徑可尋，法院即應為無罪之判決；再按告訴人之告訴，係以使被告受刑
    事追訴為目的，是其陳述是否與事實相符，仍應調查其他證據以資審認，最高法
    院二十九年上字第三一０五號、七十六年臺上字第四九八六號、五十二年臺上字
    第一三００號分別著有判例可資參照。
六、本件公訴人認被告陳美華涉犯前揭罪嫌，無非係以右揭犯罪事實，業經告訴人胡
    美春於警詢及偵查中指訴綦詳，並經證人「李麗美、胡雅惠、洪惠芳、王秀榛（
    原名王錦雪）」到庭證述明確。又被告陳稱附表一編號(一)互助會胡博元部分，
    於九十年二月一日之會係由其子「蔡冠生」標得，胡博元仍是活會，其係因怕別
    人說其家人的會均已標走，所以才向洪惠芳說是胡博元得標。證人蔡冠生到庭雖
    附和被告前開辯詞，但就會款總數及會款給付等情均不清楚，其證言顯係出於至
    親之迴護，無足採信。被告雖均陳稱前開被冒標者均是活會，其均欲償還渠等
    活會之欠款，然就查報情形，附表編號一編號(一)之互助會，被告迄今僅償還三十
    九萬九千二百元，尚餘五百八十三萬八千三百元之贓款下落不明；附表一編號(二)
    之互助會，被告僅償還六十四萬六千八百零八元，尚餘五百六十三萬九千六百十
    七元之贓款，益徵被告主觀上實有不法所有之意圖。復有胡美春、洪惠芳、龐
    建民、王錦雪所紀錄之會單六紙、臺灣臺南地方法院檢察署公務電話紀錄表七紙
    、陳美華之帳簿一本附卷可稽，為其所憑論據。
七、訊之被告陳美華堅詞否認右揭犯罪事實，辯稱：「前開會員胡博元、張銀玲、蘇
    阿守、王文宗、李麗美等人於止會時，均是活會，另胡博元之互助會實際上係由
    其子蔡冠生於九十年二月一日，以三千二百元得標，至胡雅惠附表一編號(二)之互
    助會，業於九十年十月十日，以三千元標走一會，另一會則仍為活會，伊並無以
    前揭會員之名義冒標；另其出具與證人洪惠芳之會單二紙上所載之得標內容為其
    隨手所寫，未必與事實相符」等語。經查：
  (一)附表一編號(一)之互助會部分：
  1.附表一編號(一)之互助會於九十一年一月一日第三十一會止會時，經推算之結果應
    剩活會會員十六會方為適法，若調查之結果，是時之活會會員超過十六會時，則
    顯有冒標之犯嫌。
  2.證人蘇永欽（即第一會之互助會員）於九十二年十月九日原審法院審理時到庭證
    稱：「附表一編號(一)之互助會伊參加一會，於繳交四會之會款後，自第五會起即
    未再繳納會款，被告於將其所繳納之會款返還後，伊即退出該互助會」等語明確
    （詳原審卷第一八九頁）。
  3.此互助會於止會時尚有活會十四會，分別係洪惠芳一會、蘇阿守二會（其中一會
    以陳瑞添名義參加）、丁旭光一會、陳昆榮四會（陳昆榮名義一會、張秀雲名義
    二會、與田淑芳換會一會）、張清順一會、呂崇明一會（會單載為「呂宗明」）
    、胡美春二會、胡博元一會、張銀玲一會等情，業據證人洪惠芳、蘇阿守、丁旭
    光、陳昆榮、張清順、呂崇明、胡美春於原審法院審理時結證屬實（詳原審卷第
    六一頁至第六三頁、第一八五頁至第一九０頁），復為被告所是認，堪信為真實
    。
  4.此互助會於止會時原應剩活會十六會，經扣除於第五會即退會之證人蘇永欽後，
    如剩活會會員十五會者即為適法，查此互助會經調查之結果，活會之會數為十四
    會，已如前述，尚未超過十五會。此外亦無任何互助會員對被告提出告訴，有被
    告之全國前案紀錄表可稽，難認存有多數會會活員或被告有積欠會款之情，即遽
    認被告有冒標之情。
  (二)附表一編號(二)之互助會部分：
  1.附表一編號(二)之互助會於八十九年十二月十日第二十三會止會時，經推算之結果
    應剩活會會員二十一會始為適法，若調查之結果，是時之活會會員超過二十一會
    時，則存有冒標之犯嫌。
  2.此互助會於止會時尚有活會十五會，分別係王文宗一會、洪惠芳一會、李麗美二
    會、蘇阿守一會（以陳瑞添名義參加）、丁旭光二會、陳昆榮四會（陳昆榮名義
    二會、張秀雲名義二會）、胡雅惠一會、胡美春二會、張銀玲一會等情，業據證
    人王文宗、洪惠芳、蘇阿守、丁旭光、陳昆榮、胡雅惠、胡美春於原審法院審理
    時證述甚明（詳原審卷第三二頁、第六一頁至第六三頁、第六五頁、第一八五頁
    至第一九０頁），復為被告所是認，堪認為真實。
  3.此互助會於止會如剩活會會員二十一會者即為適法，查此互助會經調查之結果，
    活會之會數為十五會，已如前述，尚未超過二十一會。另被告雖一再爭執胡雅惠
    於此互助會已有一會業已標走而非活會，惟縱認證人胡雅惠仍係活會者，此一互
    助會於止會時，仍僅有活會會數十六會，而未逾二十一會。此外亦無任何互助會
    員對被告提出告訴，有被告全前案紀錄表可稽，是亦難以存有多數會會活員或被
    告有積欠會款之情，即推認被告有冒標之犯行。
  (三)公訴人另據證人李麗美、胡雅惠、洪惠芳、王秀榛於偵查中之證言，而為不利於
    被告之認定，惟彼等偵查中之證詞，僅能證明其等各自參加之互助會究為活會或
    死會，此觀之九十一年十月二十一日及九十二年三月十一日之偵訊筆錄自明（詳
    九十一年度偵字第九五一九號卷第十二頁至第十四頁、第三九至第四一頁），然
    依前揭(一)、(二)之說明，尚難以其等仍係活會，即遽認被告確有冒標之犯行。至胡
    美春、洪惠芳、龐建民、王錦雪所紀錄之會單六紙，互核其上所載之得標內容均
    不一致，且有多處塗改，復非被告親自所載，自難以此等存有瑕疵且未有佐證之
    會單遽入人罪。另臺灣臺南地方法院檢察署公務電話紀錄表七紙（詳九十一年度
    偵字第九五一九號卷第四四頁至第五十頁），均係被告以外之人於審判外之言詞
    ，依刑事訴訟法第一五九條第一項之規定，不得作為證據，故不得資為被告認罪
    科刑之依據，附此敘明。
  (四)告訴人胡美春雖於警、偵訊、原審及本院審理時指訴歷歷，然其係依前揭洪惠芳
    、龐建民、王錦雪及其本身所紀錄之會單為其指訴之依據，惟前揭會單，因存有
    瑕疵且乏佐證，已如前述，告訴人胡美春據此而為指訴，亦難採憑。綜上各情相
    互參酌，本件公訴意旨所據積極證據所為之證明並未達到於通常之人均不致有所
    懷疑，而得確信其為真實之程度，故不能遽為被告有罪之判斷。此外復查無其他
    積極證據足資認定被告確有公訴人指訴之前揭不法犯行，揆諸前述規定，既不能
    證明被告此部分犯罪，惟因公訴人認此部分與前開論罪科刑部分，有連續犯裁判
    一罪之關係，爰就此部分不另為無罪判決之諭知。
八、據上論斷，應依刑事訴訟法第三百六十九條第一項前段、第三百六十四條、第二
    百九十九條第一項前段、刑法第五十六條、第二百二十條第一項、第二百十條、
    第二百十六條、第三百三十九條第一項、第五十五條、罰金罰鍰提高標準條例第
    條前段，判決如主文。
本案經檢察官劉得鉦到庭執行職務。
中    華    民    國      九十三      年      六      月     二十九     日
                                  臺灣高等法院臺南分院刑事第六庭
                                      審判長法官  蔡    崇    義
                                            法官  董    武    全
                                            法官  宋    明    中
右正本證明與原本無異。
如不服本判決，應於判決送達後十日內向本院提出上訴狀，其未敘述理由者並應於提
出上訴狀後十日內向本院補提理由書（應附繕本)。
                                      法院書記官  李    育    儒
中    華    民    國      九十三      年      七      月      二        日
附錄法條：
刑法第二百二十條第一項：在紙上或物品上之文字、符號、圖畫、照像，依習慣或特
                        約，足以為表示其用意之證明者，關於本章及本章以外各
                        罪，以文書論。
刑法第二百十條：偽造、變造私文書，足以生損害於公眾或他人者，處五年以下有期
                徒刑。
刑法第二百一十六條：行使第二百十條至第二百十五條之文書者，依偽造、變造文書
                    或登載不實事項或使登載不實事項之規定處斷。
附表一（均採內標制）：
┌──┬───────────┬───────┬──────┬─────┐
│編號│會                  期│每  月  會  款│標 會 日 期 │含會首會數│
├──┼───────────┼───────┼──────┼─────┤
│(一)  │八十八年十一月一日起至│一萬元        │每月一日（趕│四十六會（│
│    │九十二年二月一日止    │              │會除外）    │含趕會六會│
│    │（每年三月十五日及九月│              │            │）        │
│    │十五日各趕會一次）    │              │            │          │
├──┼───────────┼───────┼──────┼─────┤
│(二)  │八十九年四月十日起至至│一萬元        │每月十日（趕│四十三會（│
│    │九十二年七月十日止    │              │會除外）    │含趕會三會│
│    │（每年八月二十五日趕會│              │            │）        │
│    │一次）                │              │            │          │
└──┴───────────┴───────┴──────┴─────┘
附表二（如附表一編號(一)互助會所示之冒標明細；實際活會數之計算係扣除會首被告
陳美華、遭冒標之會員及自第五會即退會之蘇永欽）：
 ┌──┬────┬────┬──────┬────┬─────────┐
 │會次│冒標日期│冒標標金│實際活會會數│被冒標人│詐  得   金   額  │
 ├──┼────┼────┼──────┼────┼─────────┤
 │八  │八十九年│二千八百│三十七會    │洪惠芳  │二十六萬六千四百元│
 │    │五月一日│元（活會│            │        │（7,200x37=266,400│
 │    │        │會員繳七│            │        │）                │
 │    │        │千二百元│            │        │                  │
 │    │        │）      │            │        │                  │
 ├──┼────┼────┼──────┼────┼─────────┤
 │十二│八十九年│二千三百│三十四會    │王國龍（│二十六萬一千八百元│
 │    │九月一日│元（活會│            │郭慧雪以│（7,700x34=261,800│
 │    │        │會員繳七│            │王國龍名│）                │
 │    │        │千七百元│            │義參加）│                  │
 │    │        │）      │            │        │                  │
 ├──┴────┴────┴──────┴────┼─────────┤
 │總       計       共        詐        得        │五十二萬八千二百元│
 └────────────────────────┴─────────┘
附表三（如附表一編號(二)所示互助會之冒標明細；實際活會數之計算係扣除會首被告
陳美華及遭冒標之會員）：
 ┌──┬────┬────┬──────┬────┬─────────┐
 │會次│冒標日期│冒標標金│實際活會會數│被冒標人│詐  得   金   額  │
 ├──┼────┼────┼──────┼────┼─────────┤
 │六  │八十九年│二千三百│三十七會    │王淑珠  │二十八萬四千九百元│
 │    │八月二十│元（活會│            │        │（7,700x37=284,900│
 │    │五日（趕│會員繳七│            │        │）                │
 │    │會）    │千七百元│            │        │                  │
 │    │        │）      │            │        │                  │
 ├──┴────┴────┴──────┴────┼─────────┤
 │總       計       共        詐        得        │二十八萬四千九百元│
 └────────────────────────┴─────────┘